---
title: "Relatório Trimestral"
subtitle: "Descrição dos dados da Pesquisa Nacional por Amostra de Domicílios Contínua do IBGE"
author: Observatório do Mercado de Trabalho do Maranhão
date: 3º Trimestre de 2019
output:
  beamer_presentation:
    theme: "Antibes"
    colortheme: "whale"
    fonttheme: "structurebold"
    slide_level: 2
    fig_height: 5

---

```{r, echo=FALSE, warning=FALSE, message=FALSE}
library(tidyverse) 

library(sidrar) 

library(forcats) 

library(tidyr) 

library(sidrar)
```

```{r, echo=FALSE, warning=FALSE, message=FALSE}
populacao = get_sidra(api='/t/5917/n3/21/v/606/p/all/c2/6794')$Valor 
t1 = get_sidra(api='/t/4092/n3/21/v/1641/p/all/c629/all') 
po = get_sidra(api='/t/4097/n3/21/v/4090/p/all/c11913/all') 
po2 = get_sidra(api='/t/5434/n3/21/v/4090/p/all/c693/all')  
renda = get_sidra(api='/t/6472/n3/21/v/5929,5933/p/all') 
massa = get_sidra(api='/t/6474/n3/21/v/6288,6293/p/all') 
dados<-get_sidra(api = '/t/4093/n3/21/v/4088,4092,4099/p/all/c2/6794/d/v4099%201') 
dtaxauf<- get_sidra(api ='/t/4093/n1/all/n3/all/v/1641,4099/p/all/c2/6794/d/v4099%201') 
```


```{r, echo=FALSE, warning=FALSE, message=FALSE}
dados<-dados %>%  
  dplyr::rename(D3C = `Trimestre (Código)`) %>%  
  dplyr::rename(D3N = `Trimestre`) 

 
t1<-t1 %>%  
  dplyr::rename(D3C = `Trimestre (Código)`) %>%  
  dplyr::rename(D3N = `Trimestre`) 

 
po2<-po2 %>%  
  dplyr::rename(D3C = `Trimestre (Código)`) %>%  
  dplyr::rename(D3N = `Trimestre`) %>%  
  dplyr::rename(atividade = `Grupamento de atividades no trabalho principal - PNADC`) 

po<-po %>%  
  dplyr::rename(D3C = `Trimestre (Código)`) %>%  
  dplyr::rename(D3N = `Trimestre`)

renda<-renda %>%  
  dplyr::rename(D3C = `Trimestre (Código)`) %>%  
  dplyr::rename(D3N = `Trimestre`) 

massa<-massa %>%  
  dplyr::rename(D3C = `Trimestre (Código)`) %>%  
  dplyr::rename(D3N = `Trimestre`) 
```


## Apresentação

Os dados apresentados neste relatório sobre o mercado de trabalho no Maranhão são provenientes da Pesquisa Nacional por Amostra de Domicílios Contínua (Pnad-c) do Instituto Brasileiro de Geografia e Estatística (IBGE). 

A Pnad-c disponibiliza dados agregrados para o estado, capital e região metropolitana de São Luís. Os dados aqui apresentados tratam, de forma agregada, do estado do Maranhão. 

O relatório está atualizado com os dados mais recentes do IBGE, isto, o 3º trimestre de 2019. 


# Composição da Força de Trabalho

## População em Idade Ativa

```{r,echo=FALSE, warning=FALSE, message=FALSE}

pia<-t1 %>%  
  filter(`Variável`=="Pessoas de 14 anos ou mais de idade") %>%  
  filter(`Condição em relação à força de trabalho e condição de ocupação`=="Total") 

 pia$D3N <- factor(pia$D3N, levels = pia$D3N[order(pia$D3C)]) 

ggplot(pia, aes(x=D3N, y=Valor, group = 1))+ 
  geom_line()+ 
  xlab('')+ylab('Milhões')+ 
  geom_point(size=9, shape=21, colour="#1a476f", fill="lightblue")+ 
  geom_text(aes(label=prettyNum(Valor, big.mark = ".", decimal.mark =",")), size =2.1,  
            hjust=0.5, vjust=0.5, colour="black")+ 
  labs(title='Evolução da população em idade ativa (PIA)', 
       caption='Fonte: PNAD Contínua/IBGE. Elaboração: OMT-MA.')+ 
  theme_bw()+ theme(axis.text.x=element_text(angle=90, hjust=1)) 
```


## População Economicamente Ativa

```{r, echo=FALSE, warning=FALSE, message=FALSE}
pea<-dados %>%  
  filter(`Variável`=="Pessoas de 14 anos ou mais de idade, na força de trabalho, na semana de referência") 

pea$D3N <- factor(pea$D3N, levels = pea$D3N[order(pea$D3C)]) 

ggplot(pea, aes(x=D3N, y=Valor, group = 1))+ 
  geom_line()+ 
  xlab('')+ylab('Milhões')+ 
  geom_point(size=9, shape=21, colour="#1a476f", fill="lightblue")+ 
  geom_text(aes(label=prettyNum(Valor, big.mark = ".", decimal.mark =",")), size =2.1,  
            hjust=0.5, vjust=0.5, colour="black")+ 
  labs(title='Evolução da população economicamente ativa (PEA)', 
       caption='Fonte: PNAD Contínua/IBGE. Elaboração: OMT-MA.')+ 
  theme_bw()+ theme(axis.text.x=element_text(angle=90, hjust=1)) 
```


# Desemprego e Ocupação

## Taxa de Desocupação

```{r, echo=FALSE, warning=FALSE, message=FALSE}
taxa<- dados %>%  
    filter(`Variável`=="Taxa de desocupação, na semana de referência, das pessoas de 14 anos ou mais de idade") 

taxa$D3N <- factor(taxa$D3N, levels = taxa$D3N[order(taxa$D3C)]) 

 
ggplot(taxa, aes(x=D3N, y=Valor, group = 1))+ 
  geom_line()+ 
  xlab('')+ylab('Taxa de Desocupação (%)')+ 
  geom_point(size=9, shape=21, colour="#1a476f", fill="lightblue")+ 
  geom_text(aes(label=prettyNum(Valor, big.mark = ".", decimal.mark =",")), size =2.1,  
            hjust=0.5, vjust=0.5, colour="black")+ 
  labs(title='Evolução da Taxa de Desocupação no Maranhão', 
       subtitle = "Taxa diminuiu para 14.1%", 
       caption='Fonte: PNAD Contínua/IBGE. Elaboração: OMT-MA.')+ 
  theme_bw()+ theme(axis.text.x=element_text(angle=90, hjust=1)) 
```



## Pessoas Desocupadas 

```{r, echo=FALSE, warning=FALSE, message=FALSE}
 pd<-dados %>% 
  filter(Variável=="Pessoas de 14 anos ou mais de idade, desocupadas na semana de referência")
pd$D3N<- factor(pd$D3N, levels = pd$D3N[order(pd$D3C)])
ggplot(pd, aes(x=D3N, y=Valor, group = 1))+
  geom_line()+
  xlab('')+ylab('Em mil')+
  geom_point(size=9, shape=21, colour="#1a476f", fill="lightblue")+
  geom_text(aes(label=prettyNum(Valor, big.mark = ".", decimal.mark =",")), size =2.1, 
            hjust=0.5, vjust=0.5, colour="black")+
  labs(title="Evolução do número de desocupados",
       subtitle = "13 mil pessoas deixaram a desocupação no trimestre",
       caption='Fonte: PNAD Contínua/IBGE. Elaboração: OMT-MA')+
  theme_bw()+ theme(axis.text.x=element_text(angle=90, hjust=1))

```

## Número de pessoas ocupadas

```{r, echo=FALSE, warning=FALSE, message=FALSE}
pocupada<-t1 %>% 
  filter(`Condição em relação à força de trabalho e condição de ocupação`== "Força de trabalho - ocupada")

pocupada$D3N <- factor(pocupada$D3N, levels = pocupada$D3N[order(pocupada$D3C)])

ggplot(pocupada, aes(x=D3N, y=Valor, group = 1))+
  geom_line()+
  xlab('')+ylab('Em milhões')+
  geom_point(size=9, shape=21, colour="#1a476f", fill="lightblue")+
  geom_text(aes(label=prettyNum(Valor, big.mark = ".", decimal.mark =",")), size =2.1, 
            hjust=0.5, vjust=0.5, colour="black")+
  labs(title='População Ocupada no Maranhão',
       subtitle = "35 mil pessoas encontraram ocupação no trimestre",
       caption='Fonte: PNAD Contínua/IBGE. Elaboração: OMT-MA.')+
  theme_bw()+ theme(axis.text.x=element_text(angle=90, hjust=1))
```


## Destaques

- A *População Economicamente Ativa* no Estado do Maranhão teve um aumento no 3º. trimestre de 2019, registrando comportamento similar ao observado em 2018.
- A *População Ocupada* registrou acréscimo de 35 mil pessoas, apresentando neste trimestre 2.266 milhões de pessoas. 
- A *População Desocupada*, por sua vez, registrou também uma melhora em relaçao ao trimestre anterior. Com isso, a *Taxa de Desocupação* diminuiu, baixando para 14.1%. 


# Ocupados por posição na ocupação

## Número de ocupados no setor privado

```{r, echo=FALSE, warning=FALSE, message=FALSE}
privado<-po %>% 
  filter(`Posição na ocupação e categoria do emprego no trabalho principal`== "Empregado no setor privado, exclusive trabalhador doméstico")
       
privado$D3N <- factor(privado$D3N, levels = privado$D3N[order(po$D3C)])

ggplot(privado, aes(x=D3N, y=Valor, group = 1))+
  geom_line()+
  xlab('')+ylab('Em Mil')+
  geom_point(size=9, shape=21, colour="#1a476f", fill="lightblue")+
  geom_text(aes(label=prettyNum(Valor, big.mark = ".", decimal.mark =",")), size =2.1, 
            hjust=0.5, vjust=0.5, colour="black")+
  labs(title='Evolução da ocupação no setor privado',
       caption='Fonte: PNAD Contínua/IBGE. Elaboração: OMT-MA.')+
  theme_bw()+ theme(axis.text.x=element_text(angle=90, hjust=1))

```


## Ocupados com Carteira Assinada 

```{r,echo=FALSE, warning=FALSE, message=FALSE}

ccarteira<-po %>% 
  filter(`Posição na ocupação e categoria do emprego no trabalho principal`=="Empregado no setor privado, exclusive trabalhador doméstico - com carteira de trabalho assinada")

ccarteira$D3N <- factor(ccarteira$D3N, levels = ccarteira$D3N[order(po$D3C)])

ggplot(ccarteira, aes(x=D3N, y=Valor, group = 1))+
  geom_line()+
  xlab('')+ylab('Em Mil')+
  geom_point(size=9, shape=21, colour="#1a476f", fill="lightblue")+
  geom_text(aes(label=prettyNum(Valor, big.mark = ".", decimal.mark =",")), size =2.1, 
            hjust=0.5, vjust=0.5, colour="black")+
  labs(title='Evolução da ocupação com carteira assinada',
       caption='Fonte: PNAD Contínua/IBGE. Elaboração: OMT-MA.')+
  theme_bw()+ theme(axis.text.x=element_text(angle=90, hjust=1))
```

## Ocupados sem carteira assinada 

```{r, echo=FALSE, warning=FALSE, message=FALSE}

scarteira<-po %>% 
  filter(`Posição na ocupação e categoria do emprego no trabalho principal`=="Empregado no setor privado, exclusive trabalhador doméstico - sem carteira de trabalho assinada")

scarteira$D3N <- factor(ccarteira$D3N, levels = ccarteira$D3N[order(po$D3C)])

ggplot(scarteira, aes(x=D3N, y=Valor, group = 1))+
  geom_line()+
  xlab('')+ylab('Em mil')+
  geom_point(size=9, shape=21, colour="#1a476f", fill="lightblue")+
  geom_text(aes(label=prettyNum(Valor, big.mark = ".", decimal.mark =",")), size =2.1, 
            hjust=0.5, vjust=0.5, shape=21, colour="black")+
  labs(title='Evolução da ocupação sem carteira assinada',
       caption='Fonte: PNAD Contínua/IBGE. Elaboração: OMT-MA.')+
  theme_bw()+ theme(axis.text.x=element_text(angle=90, hjust=1))
```


## Número de Ocupados no Trabalho Doméstico

```{r, echo=FALSE, warning=FALSE, message=FALSE}
domestico<-po %>% 
  filter(`Posição na ocupação e categoria do emprego no trabalho principal`=="Trabalhador doméstico")

domestico$D3N <- factor(domestico$D3N, levels = domestico$D3N[order(po$D3C)])

ggplot(domestico, aes(x=D3N, y=Valor, group = 1))+
  geom_line()+
  xlab('')+ylab('Em mil')+
  geom_point(size=9, shape=21, colour="#1a476f", fill="lightblue")+
  geom_text(aes(label=prettyNum(Valor, big.mark = ".", decimal.mark =",")), size =2.1, 
            hjust=0.5, vjust=0.5, colour="black")+
  labs(title='Evolução da ocupação no trabalho doméstico',
       caption='Fonte: PNAD Contínua/IBGE. Elaboração: OMT-MA.')+
  theme_bw()+ theme(axis.text.x=element_text(angle=90, hjust=1))

```

## Ocupados no setor público 

```{r, echo=FALSE, warning=FALSE, message=FALSE}
publico<-po %>% 
  filter(`Posição na ocupação e categoria do emprego no trabalho principal`=="Empregado no setor público")

publico$D3N <- factor(publico$D3N, levels = publico$D3N[order(po$D3C)])

ggplot(publico, aes(x=D3N, y=Valor, group = 1))+
  geom_line()+
  xlab('')+ylab('PIA')+
  geom_point(size=9, shape=21, colour="#1a476f", fill="lightblue")+
  geom_text(aes(label=prettyNum(Valor, big.mark = ".", decimal.mark =",")), size =2.1, 
            hjust=0.5, vjust=0.5, shape=21, colour="black")+
  labs(title='Evolução da ocupação no setor público',
       caption='Fonte: PNAD Contínua/IBGE. Elaboração: OMT-MA.')+
  theme_bw()+ theme(axis.text.x=element_text(angle=90, hjust=1))
```



## Trabalhadores por Conta Própria

```{r, echo=FALSE, warning=FALSE, message=FALSE}
cpropria<-po %>% 
  filter(`Posição na ocupação e categoria do emprego no trabalho principal`=="Conta própria")

cpropria$D3N <- factor(cpropria$D3N, levels = cpropria$D3N[order(po$D3C)])

ggplot(cpropria, aes(x=D3N, y=Valor, group = 1))+
  geom_line()+
  xlab('')+ylab('Em mil')+
  geom_point(size=9, shape=21, colour="#1a476f", fill="lightblue")+
  geom_text(aes(label=prettyNum(Valor, big.mark = ".", decimal.mark =",")), size =2.1, 
            hjust=0.5, vjust=0.5, shape=21, colour="black")+
  labs(title='Evolução da ocupação por conta própria',
       caption='Fonte: PNAD Contínua/IBGE. Elaboração: OMT-MA.')+
  theme_bw()+ theme(axis.text.x=element_text(angle=90, hjust=1))

```


## Número de empregadores 

```{r, echo=FALSE, warning=FALSE, message=FALSE}

empregador <- po %>% 
  filter(`Posição na ocupação e categoria do emprego no trabalho principal` == "Empregador")

empregador$D3N <- factor(empregador$D3N, levels = empregador$D3N[order(po$D3C)])

ggplot(empregador, aes(x=D3N, y=Valor, group = 1))+
  geom_line()+
  xlab('')+ylab('Em mil')+
  geom_point(size=9, shape=21, colour="#1a476f", fill="lightblue")+
  geom_text(aes(label=prettyNum(Valor, big.mark = ".", decimal.mark =",")), size =2.1, 
            hjust=0.5, vjust=0.5, shape=21, colour="black")+
  labs(title='Evolução do número de empregadores',
       caption='Fonte: PNAD Contínua/IBGE. Elaboração: OMT-MA.')+
  theme_bw()+ theme(axis.text.x=element_text(angle=90, hjust=1))
```

## Trabalhador familiar auxiliar 

```{r, echo=FALSE, warning=FALSE, message=FALSE}
fauxiliar<-po %>% 
  filter(`Posição na ocupação e categoria do emprego no trabalho principal`=="Trabalhador familiar auxiliar")

fauxiliar$D3N <- factor(fauxiliar$D3N, levels = fauxiliar$D3N[order(po$D3C)])

ggplot(fauxiliar, aes(x=D3N, y=Valor, group = 1))+
  geom_line()+
  xlab('')+ylab('Em mil')+
  geom_point(size=9, shape=21, colour="#1a476f", fill="lightblue")+
  geom_text(aes(label=prettyNum(Valor, big.mark = ".", decimal.mark =",")), size =2.1, 
            hjust=0.5, vjust=0.5, shape=21, colour="black")+
  labs(title='Evolução da ocupação do trabalhador familiar auxiliar',
       caption='Fonte: PNAD Contínua/IBGE. Elaboração: OMT-MA.')+
  theme_bw()+ theme(axis.text.x=element_text(angle=90, hjust=1))

```


## Trabalhadores da Construção Civil 

```{r, echo=FALSE, warning=FALSE, message=FALSE}
construcao<-po2 %>% 
  filter(atividade=="Construção")

construcao$D3N <- factor(construcao$D3N, levels = construcao$D3N[order(po$D3C)])

ggplot(construcao, aes(x=D3N, y=Valor, group = 1))+
  geom_line()+
  xlab('')+ylab('Em mil')+
  geom_point(size=9, shape=21, colour="#1a476f", fill="lightblue")+
  geom_text(aes(label=prettyNum(Valor, big.mark = ".", decimal.mark =",")), size =2.1, 
            hjust=0.5, vjust=0.5, shape=21, colour="black")+
  labs(title='Evolução da ocupação na construção civil',
       caption='Fonte: PNAD Contínua/IBGE. Elaboração: OMT-MA.')+
  theme_bw()+ theme(axis.text.x=element_text(angle=90, hjust=1))

```


## Número de ocupados na agropecuária, pecuária e prod. florestal
```{r, echo=FALSE, warning=FALSE, message=FALSE}
agro<-po2 %>% 
  filter(`atividade`=="Agricultura, pecuária, produção florestal, pesca e aquicultura")

agro$D3N <- factor(agro$D3N, levels = agro$D3N[order(po$D3C)])

ggplot(construcao, aes(x=D3N, y=Valor, group = 1))+
  geom_line()+
  xlab('')+ylab('Em mil')+
  geom_point(size=9, shape=21, colour="#1a476f", fill="lightblue")+
  geom_text(aes(label=prettyNum(Valor, big.mark = ".", decimal.mark =",")), size =2.1, 
            hjust=0.5, vjust=0.5, shape=21, colour="black")+
  labs(title='Evolução da ocupação na agricultura, pecuária, produção florestal',
       caption='Fonte: PNAD Contínua/IBGE. Elaboração: OMT-MA.')+
  theme_bw()+ theme(axis.text.x=element_text(angle=90, hjust=1))
```

## Número de ocupados na indústria 
```{r, echo=FALSE, warning=FALSE, message=FALSE}
industria<-po2 %>% 
  filter(`atividade`=="Indústria geral")

industria$D3N <- factor(industria$D3N, levels = industria$D3N[order(po$D3C)])

ggplot(industria, aes(x=D3N, y=Valor, group = 1))+
  geom_line()+
  xlab('')+ylab('Em mil')+
  geom_point(size=9, shape=21, colour="#1a476f", fill="lightblue")+
  geom_text(aes(label=prettyNum(Valor, big.mark = ".", decimal.mark =",")), size =2.1, 
            hjust=0.5, vjust=0.5, shape=21, colour="black")+
  labs(title='Evolução da ocupação na indústria',
       caption='Fonte: PNAD Contínua/IBGE. Elaboração: OMT-MA.')+
  theme_bw()+ theme(axis.text.x=element_text(angle=90, hjust=1))

```


## Número de ocupados no Comércio
```{r, echo=FALSE, warning=FALSE, message=FALSE}
comercio<-po2 %>% 
  filter(`atividade`=="Comércio, reparação de veículos automotores e motocicletas")

comercio$D3N <- factor(comercio$D3N, levels = comercio$D3N[order(comercio$D3C)])
ggplot(comercio, aes(x=D3N, y=Valor, group = 1))+
  geom_line()+
  xlab('')+ylab('Em mil')+
  geom_point(size=9, shape=21, colour="#1a476f", fill="lightblue")+
  geom_text(aes(label=prettyNum(Valor, big.mark = ".", decimal.mark =",")), size =2.1, 
            hjust=0.5, vjust=0.5, shape=21, colour="black")+
  labs(title='Evolução da ocupação no comércio',
       caption='Fonte: PNAD Contínua/IBGE. Elaboração: OMT-MA.')+
  theme_bw()+ theme(axis.text.x=element_text(angle=90, hjust=1))

```

# Rendimento Médio e Massa Salarial dos Ocupados 

## Evolução da renda média real dos Ocupados
```{r, echo=FALSE, warning=FALSE, message=FALSE}
renda<-renda %>% 
  filter(`Variável`=="Rendimento médio real de todos os trabalhos, habitualmente recebido por mês, pelas pessoas de 14 anos ou mais de idade, ocupadas na semana de referência, com rendimento de trabalho")

renda$D3N <- factor(renda$D3N, levels = renda$D3N[order(renda$D3C)])

ggplot(renda, aes(x=D3N, y=Valor, group = 1))+
  geom_line()+
  xlab('')+ylab('R$')+
  geom_point(size=9, shape=21, colour="#1a476f", fill="lightblue")+
  geom_text(aes(label=prettyNum(Valor, big.mark = ".", decimal.mark =",")), size =2.1, 
            hjust=0.5, vjust=0.5, colour="black")+
  labs(title='Rendimento médio real das pessoas ocupadas',
       caption='Fonte: PNAD Contínua/IBGE. Elaboração: OMT-MA.')+
  theme_bw()+ theme(axis.text.x=element_text(angle=90, hjust=1))


```

## Evolução da massa de rendimento real
```{r, echo=FALSE, warning=FALSE, message=FALSE}
massa<-massa %>% 
  filter(`Variável`=="Massa de rendimento real de todos os trabalhos, habitualmente recebido por mês, pelas pessoas de 14 anos ou mais de idade, ocupadas na semana de referência, com rendimento de trabalho")

massa$D3N <- factor(massa$D3N, levels = massa$D3N[order(massa$D3C)])

ggplot(massa, aes(x=D3N, y=Valor, group = 1))+
  geom_line()+
  xlab('')+ylab('Em bilhões de R$')+
  geom_point(size=9, shape=21, colour="#1a476f", fill="lightblue")+
  geom_text(aes(label=prettyNum(Valor, big.mark = ".", decimal.mark =",")), size =2.1, 
            hjust=0.5, vjust=0.5, shape=21, colour="black")+
  labs(title='Evolução da massa de rendimento real',
       caption='Fonte: PNAD Contínua/IBGE. Elaboração: OMT-MA.')+
  theme_bw()+ theme(axis.text.x=element_text(angle=90, hjust=1))

```

## Para mais informações, acompanhe nosso site e perfil no instagram:

- www.omtmaranhao.com 

- www.instagram.com/omtmaranhao 

- Email: omtmaranhao@gmail.com